臺灣高等法院刑事判決
109年度上易字第2491號
上  訴  人  
即  被  告  黃國華



上列上訴人因妨害公務案件，不服臺灣桃園地方法院109年度易
字第765號，中華民國109年11月10日第一審判決（起訴案號：臺
灣桃園地方檢察署108年度偵字第32629號），提起上訴，本院判
決如下：
    主  文
上訴駁回。
    事實及理由
一、經本院審理結果，認第一審以上訴人即被告黃國華犯刑法第
    140條第2項之侮辱公署罪，處罰金新臺幣2千元，並諭知易
    服勞役折算之標準為新臺幣1千元折算1日，認事用法及量刑
    均無不當，應予維持，並引用第一審判決書記載之事實、證
    據及理由（如附件）。
二、被告上訴意旨略以：伊所侮辱者為中華民國法人，並不構成
    侮辱公署，且侮辱公署罪為違憲疑慮之刑罰，伊所為屬政治
    言論，也應受到保障，應為伊無罪之判決云云。
三、按所謂公署，係指執行公務之機關而言，亦即本於法律上之
    組織制度，代表國家行使權力之機關。而所謂機關，係指就
    法定事務，有決定並表示國家意思於外部，而依組織法律或
    命令設立，行使公權力之組織。本件被告是在桃園選委會大
    門，以噴漆噴以「幹你祖公媽」「請勿在我國有效領土選舉
    」等文字，既為原審調查後所確認之事實，被告就此情也坦
    認，則被告所為，顯係針對該代表國家辦理選務之機關，客
    觀上自屬侮辱公署之行為。是被告以其係針對國家法人，並
    非機關，所為與侮辱公署罪構成要件不符云云，與客觀實情
    不符，並不足採。又現行法律違憲審查制度，違憲審查權限
    係專屬於司法院大法官，普通法院法官對於法律並無違憲審
    查權限，自無拒絕適用法律權限，更何況侮辱公署罪所保護
    者，係國家機關行使公權力之法益，則該刑罰規範，並無顯
    然確信為違憲之情形，是被告僅以該刑罰規範有違憲之虞為
    由，即主張其上開所為不應適用現行刑法第140條第2項之刑
    罰法律云云，亦無足取。被告上開所為「幹你祖公媽」「請
    勿在我國有效領土選舉」等文字，並無任何具體事實可憑，
    顯係出於一己之主觀好惡，任意而為詈罵、侮蔑之侮辱言語
    ，並非就公權力實行當否出於理性評論表達，非有價值性之
    政治言論，自非言論自由保障之範疇，是被告辯稱上開所為
    應予阻卻行為違法性云云，亦屬無據。
四、綜上所述，被告上訴意旨仍執前詞否認犯罪，俱不足採，業
    經本院論駁如前，是本件被告上訴為無理由，應予駁回。又
    犯人是否精神耗弱，應由事實審法院依法認定，如果犯罪時
    之精神狀態並無直接證明，即綜合犯罪前後之一切狀況為心
    證資料，予以適當之判斷，要非法所不許（最高法院25年上
    字第2324號判決要旨參照）。末以本件被告行為時之精神狀
    況，原審未送鑑定，係依被告所提之身心障礙證明，並調閱
    被告就診之病歷紀錄，綜合判斷說明認被告行為時有刑法第
    19條第2項之情形，並據以減輕其刑（見原判決第4頁），尚
    有微疵。就原審此部分之評價判斷，檢察官並未提起上訴有
    何具體指謫，本院基於公平法院原則，就此有利被告事項自
    無再行調查之必要，附此說明。　　　　
據上論斷，應依刑事訴訟法第373條、第368條，判決如主文。　
本案經檢察官吳宜展提起公訴，檢察官許祥珍到庭執行職務。　
中　　華　　民　　國　　110 　年　　3 　　月　　24　　日
     　　　　　　 刑事第十四庭  審判長法　官  黃斯偉
                                      法　官  黎惠萍
                                      法　官  許泰誠 
以上正本證明與原本無異。
不得上訴。
                                      書記官  朱子勻
中　　華　　民　　國　　110 　年　　3 　　月　　24　　日

附件:
臺灣桃園地方法院刑事判決
                                      109年度易字第765號
公　訴　人　臺灣桃園地方檢察署檢察官  
被　　　告　黃國華　男　（民國00年0月0日生）
                    身分證統一編號：Z000000000號
                    籍設桃園市○鎮區○○路○○○段00○0
                        號
                    居桃園市○○區○○路000號8樓之7
上列被告因妨害公務案件，經檢察官提起公訴（108 年度偵字第
32629 號），本院判決如下：
    主  文
黃國華犯侮辱公署罪，處罰金新臺幣貳仟元，如易服勞役，以新
臺幣壹仟元折算壹日。
扣案之噴氣漆壹瓶沒收。
    事  實
一、黃國華明知址設桃園市○○區○○路0 段000 巷000 號之桃園市
    選舉委員會（下稱桃園選委會）係執行公務之機關，於民國
    108 年11月17日上午6 時許，竟基於公然侮辱公署之犯意，
    偕同不知情之廖力行、李卿茂（廖力行、李卿茂另經檢察官
    為不起訴處分）至上址不特定人得共見共聞之桃園選委會之
    大門前，黃國華抵達該處後，即以噴氣漆1 瓶噴以紅色之「
    幹你祖公媽 請勿在我國有效領土選舉 台灣人民共和國黃國
    華」等文字（下稱本案噴漆文字）於上開桃園選委會大門上
    ，以公然侮辱桃園選委會而貶抑桃園選委會社會性評價。嗣
    經人報警處理後，為警追查而扣得上開噴氣漆1 瓶（下稱本
    案噴氣漆），而循線查悉上情。
二、案經桃園市政府警察局桃園分局（下稱桃園分局）報告臺灣
    桃園地方檢察署檢察官偵查起訴。
    理  由
壹、程序方面
一、按被告以外之人於審判外之言詞或書面陳述，除法律有規定
    者外，不得作為證據，刑事訴訟法第159條第1項固定有明文
    。次按當事人、代理人或辯護人於法院調查證據時，知有第
    159條第1項不得為證據之情形，而未於言詞辯論終結前聲明
    異議者，視為有前項之同意，同法第159條之5第2項亦有明
    文。本案判決所引用具傳聞性質之各項證據資料，業據被告
    黃國華於本院行準備程序時，表示同意有證據能力（見本院
    審易卷第38頁），且經本院於審判期日依法踐行調查證據程
    序，檢察官、被告於言詞辯論終結前，亦均未聲明異議，本
    院審酌結果，認上開證據資料製作時之情況，尚無違法不當
    及證明力明顯過低之瑕疵，亦認為以之作為證據，應屬適當
    ，依上開規定，應認有證據能力。
二、本判決所引用其餘所依憑判斷之非供述證據，亦無證據證明
    係違反法定程序所取得，或其他不得作為證據之情形，依刑
    事訴訟法第158條之4規定之反面解釋，亦均有證據能力。
貳、實體方面
一、訊據被告固坦承有如事實欄所示以噴氣漆噴以本案噴漆文字
    於上開桃園選委會大門上等節客觀事實，惟矢口否認有何侮
    辱公署犯行，辯稱：「幹你祖公媽」為我口頭禪，我並無侮
    辱桃園選委會之主觀犯意。且我的行為屬於對中華民國之政
    治性言論表達，應受保障而阻卻違法；又侮辱公署罪有違憲
    之虞，正受司法院大法官審理中云云。經查：
  ㈠如事實欄所示客觀事實，為被告所自承或不爭執，且業據證
    人即同行之友人廖力行、李卿茂於警詢及偵查中、證人即桃
    園選委會第四組組長張念華於警詢中均證述明確（見偵卷第
    27頁至第29頁、第37頁至第40頁、第47頁至第48頁、第135
    頁至第137 頁），並有桃園分局扣押筆錄及扣押物品目錄表
    （見偵卷第49頁至第53頁）、刑案現場照片資料、現場監視
    器錄影畫面擷圖資料及本案噴漆處理過程照片資料各1 份（
    見偵卷第57頁至第63頁、第129 頁至第131 頁）在卷可佐，
    此部分事實首堪認定。
  ㈡又稽諸上開事實及證據，審諸「幹你祖公媽」為日常生活常
    見，用以貶抑他人社會性評價之粗鄙用詞，且本案被告所為
    係在桃園選委會大門上以本案噴氣漆噴以「幹你祖公媽」、
    「請勿在我國有效領土選舉」等文字，該等噴漆文字前後脈
    絡及內容明顯係針對桃園選委會而為，足徵被告主觀上顯然
    有透過該等文字貶損桃園選委會社會性評價之侮辱公署之犯
    意，是其辯稱「幹你祖公媽」僅為其口頭禪，其並不具備侮
    辱之犯意云云，顯係臨訟卸責之詞，而難認可採。
  ㈢至被告雖另有以其本案所為應受言論自由保障而阻卻違法，
    及侮辱公署罪有違憲之虞等詞置辯，然查刑法第140 條第2
    項規定設於妨害公務罪章之下，其保護法益主要則係公共利
    益。詳言之，國家權力、制度與公任務順利運作之前提，必
    有賴於公務員的參與實行，並以公署之名義為之。保護公署
    不受侮辱，乃在於藉此維持公務機關本身的威信，藉此間接
    保障國家公權力之行使、法律制度之運行與公任務之達成。
    因此，縱使人民之言論自由應受保障，對於公署之抽象而具
    貶抑性之批評對於公務之改革、精進雖非無助益，然倘就逾
    越界限之言行仍一概不加以制止與處罰，其結果將動搖國家
    公權力行使之可靠性與可信性。是公署固係為人民而存在，
    自身並非目的，並非不得予以批判，然對公署之侮辱、謾罵
    ，倘已經足以引起一般人民對於公署、其循以運作之制度可
    靠性或可信賴性受到減損或破壞，而非出於客觀之批評，或
    指摘公務員或公職務之錯誤所在，或理性地表達公權力實行
    之不當，則應已逾越言論自由保障範圍而成立侮辱公署罪（
    臺灣高等法院105 年度上易字第509 號判決意旨可參）。準
    此，本院認侮辱公署罪之設立尚難認有何違憲之虞，而審諸
    本案被告藉由噴漆方式，將本案噴漆文字噴於桃園選委會大
    門上，雖固為個人言論之表達，然其以「幹你祖公媽」之粗
    鄙文字貶抑桃園選委會，並不能有效論述其有關領土乃至國
    家認同之主張，而難認屬理性或客觀之表達範疇，自已踰越
    言論自由保障範圍而不能阻卻違法性。是被告上開有關侮辱
    公署罪有違憲之虞及本案其行為應受言論自由保障而阻卻違
    法等節辯詞，即難認可採。
  ㈣綜上所述，本案事證明確，被告有如事實欄所示對桃園選委
    會為公然侮辱公署之犯行，洵堪認定，應依法論罪科刑。
二、論罪科刑
  ㈠按刑法第140 條規定業於108 年12月25日修正公布，同年月2
    7日生效，惟此次修正之目的，係將原本必須援引刑法施行
    法第1 條之1 第2 項而提高一定倍數後之罰金數額，直接明
    定於刑法分則之個別條文中，實質上並未變更此一犯罪類型
    之應刑罰性及其法律效果，尚無關於有利或不利於行為人之
    情形，自不生新舊法比較之問題，而應依一般法律適用原則
    ，逕行適用裁判時法。
  ㈡核被告所為，係犯刑法第140 條第2項之侮辱公署罪。
  ㈢又被告主張其本案案發時受躁鬱症影響，而有刑法第19條第2
     項之減輕其刑事由，並提出其所領之身心障礙證明影本（
    見本院審易卷第41頁至第42頁）暨以本院調取其於臺北市立
    聯合醫院松德院區就診之病歷紀錄為據，本院審諸上開被告
    病歷資料，顯示被告於108 年10月3 日曾因精神疾病至上開
    醫院急診住院至同年月9 日，於本案案發後不久之同年11月
    25日亦因精神疾病至上開醫院急診住院至同年12月24日（見
    本院易字卷第179 頁至第213 頁），且據其該次住院治療經
    過記載，顯示被告入院後仍有誇大妄想、行為問題仍多等情
    （見本院易字卷第199 頁），足認被告上開主張尚為有據，
    被告於本案案發時應有因精神障礙或其他心智缺陷，致其辨
    識行為違法或依其辨識而行為之能力，顯著減低之情形，而
    有刑法第19條第2 項之事由，爰就被告本案犯罪，依刑法第
    19條第2 項之規定，減輕其刑。
  ㈣爰以行為人責任為基礎，審酌被告因政治主張而對中華民國
    在臺灣行使主權不予認同，竟不思以合法方式表達其政治觀
    點，而以噴漆方式為本案犯行，足顯其輕視國家公權力之心
    態，法紀觀念顯有偏差，且對國家公權力之威信造成損害，
    所為應予非難；惟考量其犯後有坦承客觀犯行，所生之危害
    非屬至鉅，復衡酌被告旨在宣揚自身政治理念、觀點之本案
    犯罪動機、目的，及被告本案犯罪所用手段尚屬和平，兼衡
    被告本身智識程度、患有精神疾病之生活狀況等一切情狀，
    量處如主文所示之刑，併諭知易服勞役之折算標準。
三、又扣案之本案噴氣漆，為被告所有且供其本案犯罪所用之物
    ，為被告所不爭執，且有上開桃園分局扣押筆錄及扣押物品
    目錄表在卷可佐，茲爰依刑法第38條第2 項規定宣告沒收之
    。
據上論斷，應依刑事訴訟法第299條第1項前段，刑法第140條第2
項、第19條第2 項、第42條第3 項前段、第38條第2 項，刑法施
行法第1 條之1 第1 項，判決如主文。
本案經檢察官吳宜展提起公訴，檢察官陳玟君到庭執行職務。
中　　華　　民　　國　 109　　年　　11　　月　　10　　日
                    刑事第二庭  法　官　陳炫谷
以上正本證明與原本無異。
如不服本判決應於收受判決後20日內向本院提出上訴書狀，並應
敘述具體理由。其未敘述上訴理由者，應於上訴期間屆滿後20日
內向本院補提理由書(均須按他造當事人之人數附繕本)「切勿逕
送上級法院」。
                                書記官  蔡敏中
中　　華　　民　　國　 109　　年　　11　　月　　11　　日
中華民國刑法第140條：
於公務員依法執行職務時，當場侮辱或對於其依法執行之職務公
然侮辱者，處六月以下有期徒刑、拘役或三千元以下罰金。
對於公署公然侮辱者，亦同。